【裁判字號】    96,上,134
【裁判日期】    970709
【裁判案由】    塗銷抵押權
【裁判全文】
臺灣高等法院高雄分院民事判決           96年度上字第134號
上  訴  人  乙○○○
訴訟代理人  唐小菁律師
被上訴人    戊○○
訴訟代理人  紀錦隆律師
上列當事人間請求塗銷抵押權事件，上訴人對於民國96年6 月20
日台灣高雄地方法院95年度訴字第4498號第一審判決提起上訴，
本院於97年6月25日言詞辯論終結，判決如下：
    主      文
上訴駁回。
第二審訴訟費用由上訴人負擔。
    事實及理由
一、被上訴人主張：被上訴人為財團法人蓮光社會福利慈善事業
    基金會（下稱蓮光基金會）董事長，上訴人之子甲○○於民
    國95年5 月間利用擔任該基金會執行長職務之便，將被上訴
    人所有坐落高雄縣鳳山市○○○段0186-24 號土地面積237
    平方公尺所有權全部，及其上建號734 號，面積第1 層136.
    16平方公尺、第2 層134.54平方公尺，門牌號碼高雄縣鳳山
    市○○路○ 段151 巷7 號，所有權全部之建物（下稱系爭房
    地），虛偽設定本金最高限額抵押權新台幣（下同）720 萬
    元予上訴人，並由上訴人在95年10月間聲請拍賣抵押物主張
    對被上訴人有250 萬元債權，被上訴人或蓮光基金會從未曾
    向上訴人借款，被上訴人亦無同意擔任保證人設定抵押權之
    意，而上訴人雖有匯款至蓮光會基金會之事實，但均在當日
    或隔日即轉帳或提領，而其中數筆係轉帳至甲○○設立之新
    櫃資訊科技有限公司（下稱新櫃公司）帳戶內，不能證明為
    蓮光基金會向上訴人借用之款項；上訴人既未能舉證證明被
    上訴人或蓮光基金會有向上訴人借款之事實，抵押權自應塗
    銷等情。求為判決：(一)確認被上訴人與上訴人間就系爭房地
    之抵押債權不存在。(二)上訴人應將上開抵押權登記予以塗銷
    。原審為被上訴人全部勝訴之判決，上訴人不服，提起上訴
    。被上訴人答辯聲明：(一)上訴駁回。(二)第二審訴訟費用由上
    訴人負擔。
二、上訴人則以：上訴人之子甲○○確擔任蓮光基金會董事兼執
    行長，辦理該基金會各項資產處分，並為籌建婦女家暴收容
    中心而需要先行搬遷位於高雄縣鳳山市○○路懿楙所需費用
    而向上訴人借款250 萬元，因基金會款項遭不當挪用而需借
    貸以維持，上訴人確實將款項存入基金會帳戶，基金會與甲
    ○○間後續資金運用，上訴人並不知情；況被上訴人係自行
    在抵押權設定相關文件上簽名蓋章，又有上訴人之匯款證明
    ，兩造間確有債權債務存在，被上訴人主張並無理由等語，
    資為抗辯，並上訴聲明：(一)原判決廢棄。(二)被上訴人在第一
    審之訴駁回。(三)第一、二審訴訟費用由被上訴人負擔。
三、兩造不爭執及爭執事項：
  (一)兩造不爭執事項：
  1.被上訴人為蓮光基金會之董事長、甲○○為執行長。
  2.被上訴人所有系爭房地於95年6 月21日設定本金最高限額72
    0 萬元抵押權予上訴人；上訴人聲請拍賣抵押物，經台灣高
    雄地方法院於95年10月31日95年度拍字第2833號准予拍賣系
    爭房地。
  3.上訴人分別於95年6 月23日轉帳匯入190 萬元、95年6 月26
    日匯款60萬元、95年7 月3 日匯款20萬元、95年7 月17日匯
    款30萬元，至蓮光基金會台灣土地銀行苓雅分行0000000000
     00 號帳戶內；惟同帳戶各於95年6 月23日現金提領20萬元
    及轉帳匯出170 萬元、95年6 月27日轉帳匯出60萬30元、95
    年7 月3 日轉帳匯出20萬30元、95年7 月17日現金提領29萬
    90元、95年7 月24日現金提領1 萬元，有台灣土地銀行苓雅
    分行96年1 月15日苓存字第0960000017號函及客戶歷史交易
    明細查詢可證，且其中170 萬元於95年6 月23日匯入上訴人
    之子甲○○擔任董事長之新櫃公司之華南銀行前鎮分行0000
    00000000號活期存戶內、其中60萬元於95年6 月27日匯入新
    櫃公司同帳戶內（原審卷第45頁）。
  (二)兩造爭執事項：
  1.系爭房地於95年6 月21日設定登記最高限額新台幣720 萬元
    予上訴人，是否為上訴人之子甲○○虛偽設定？兩造間有無
    設定之意思表示合致？
  2.被上訴人有無以蓮光基金會名義向上訴人借款250 萬元？被
    上訴人請求確認抵押債權不存在有無理由？
  3.上訴人是否應塗銷系爭房地之抵押權登記？
四、系爭房地於95年6 月21日設定登記最高限額720 萬元予上訴
    人，是否為上訴人之子甲○○虛偽設定？兩造間有無設定抵
    押之意思表示合致？
    被上訴人雖主張係上訴人之子甲○○利用擔任該基金會執行
    長職務之便，虛偽將被上訴人所有系爭房地設定抵押權予上
    訴人，兩造間並無設定抵押權之合意；惟查，證人即為兩造
    辦理抵押權手續之代書丁○○證稱：「當時被上訴人戊○○
    有電話跟我聯絡，說要設定抵押720 萬元，當時他知道是設
    定抵押給甲○○的媽媽即上訴人。因為之前我就認識被上訴
    人戊○○，也接洽過好幾次，所以我可以確定電話裡面是他
    本人的聲音沒錯，而且之後我有請事務所的小姐核對被上訴
    人戊○○本人的證件及資料，所以可以確定被上訴人戊○○
    確實有要設定抵押給上訴人，這點沒有錯。」「都是被上訴
    人戊○○本人拿出來的 (指設定抵押所需要的權狀、印鑑章
    、印鑑證明、身分證等資料是由何人交給你？）」「抵押設
    定契約書及土地登記申請書相關內容都是由我填載，但簽名
    都是由當事人本人親自簽名，但是後面約定事項訂立契約人
    戊○○的簽名蓋章部分，是他本人簽的，因為我是請事務所
    小姐核對他的資料，並請他本人在上面蓋章。」（原審卷第
    158 至160 頁）；證人即應被上訴人要求參與蓮光基金會事
    務之黃淯琳亦證稱：「被上訴人有在我面前問丁○○當初設
    定系爭抵押權是不是為了要趕走無權占用人，只是為了給占
    用戶看的，沒有實際的借款行為，丁○○當時有表示對、沒
    錯。」（原審卷第189 頁）；而證人2 人與兩造並無親誼關
    係，衡情所述亦無偏頗可能，是依證人2 人所言，已足認被
    上訴人係自行提供系爭房地設定抵押所需之相關資料，並在
    抵押設定資料上簽名蓋章，應認被上訴人與上訴人間就抵押
    權設定契約確有合意，並非甲○○虛偽設定甚為明確，則被
    上訴人主張系爭房地係上訴人之子甲○○虛偽設定抵押，兩
    造間無設定抵押之意思表示合致之詞，即無足採。
五、被上訴人有無以財團法人蓮光社會福利慈善事業基金會名義
    向上訴人借款250 萬元？被上訴人請求確認抵押債權不存在
    有無理由？
  (一)按抵押權為不動產物權，非經登記，不生效力，抵押權人僅
    能依設定登記之內容行使權利，是抵押債務人究為何人，應
    以設定登記之內容為準（最高法院72年台上字第2432號判例
    參照）。又最高限額抵押權係對於債權人一定範圍內之不特
    定債權，預定一最高限額，由債務人或第三人提供抵押物予
    以擔保之特殊抵押權。故最高限額抵押權所擔保債權必須為
    一定範圍內所發生之債權。準此以觀，最高限額抵押權不僅
    有其特定性，且最高限額抵押權係從屬於此一定範圍內之法
    律關係，最高限額抵押權所擔保者，即係此法律關係所不斷
    發生之債權。該一定範圍之法律關係即為最高限額抵押權之
    基礎關係。
  (二)查系爭抵押權設定登記，均登記被上訴人為債務人兼義務人
    ，而未登記蓮光基金會或其他人為債務人，有該土地登記謄
    本及建物登記謄本可稽（原審卷第34至36頁），系爭土地登
    記申請書及抵押權設定契約書上亦記載被上訴人為「義務人
    兼債務人」，而未記載債務人為蓮光基金會，亦未記明為蓮
    光基金會借款之擔保或保證各情，有高雄縣鳳山地政事務所
    檢送之本件設定資料可憑（原審卷第48至64頁），且證人丁
    ○○證稱：「（抵押設定書上寫債務人兼義務人為戊○○，
    當時戊○○或甲○○有無對此點提出異議？）沒有」（本院
    卷第104 頁），則未經登記之債務人蓮光基金會向上訴人之
    借款債務自不在本件抵押權所擔保債務範圍內，縱蓮光基金
    會確曾向上訴人借款250 萬元，亦不在本件抵押權擔保債權
    範圍內，是上訴人以蓮光基金會向其借款為由而抗辯系爭抵
    押債權確屬存在之詞，已難認為有理由。
  (三)況被上訴人主張並未向上訴人借款，係上訴人之子甲○○借
    擔任蓮光基金會執行長，持有蓮光基金會及被上訴人印鑑，
    假借被上訴人名義而未經被上訴人同意而代理與上訴人簽訂
    借款憑證，上訴人雖抗辯確交付借款予蓮光基金會，並提出
    匯款紀錄為證；惟查，
  1.上訴人提出之借款憑證確由甲○○代理被上訴人簽名，雖其
    上有蓮光基金會及被上訴人之印文，然甲○○確保管有蓮光
    基金會及被上訴人印章存摺之事實，業據證人即在蓮光基金
    會工作多年之丙○○證述明確（原審卷第162 頁），參以上
    訴人與甲○○為母子至親之情誼關係，則借款憑證既由甲○
    ○自行代理簽名，被上訴人事後又否認借款事實，自不能僅
    以借款憑證而認為被上訴人確有向上訴人借款。
  2.上訴人雖分別在96年6 月23日匯入蓮光基金會第0000000000
    00號帳戶內190 萬元、95年6 月26日匯入60萬元、95年7 月
    3 日匯入20萬元、95年7 月17日匯入30萬元，有台灣土地銀
    行苓雅分行96年5 月4 日苓存字第0960000184號函及交易明
    細表可參（原審卷第172 、173 頁），固可認為真實；惟隨
    即在95年6 月23日分別提領現金20萬元及轉帳存入甲○○擔
    任負責人之新櫃公司華南商業銀行000000000000號帳號內
    170 萬元、於95年6 月27日轉帳存入同帳戶60萬元，亦有華
    南商業銀行前鎮分行96年5 月8 日華前存字第096027號函為
    憑（原審卷第180 、181 頁）、另於96年7 月3 日轉帳匯入
    甲○○建華銀行三民分行00000000000000號帳戶內20萬元，
    亦有台灣土地銀行苓雅分行96年4 月4 日苓存字第09600001
    32號函可稽（原審卷第148 、149 頁）；而甲○○既未經代
    理而簽訂借款憑證，且與上訴人為母子至親，上開各款項雖
    曾短暫存入蓮光基金會帳戶，惟均隨即轉帳再存入甲○○經
    營之新櫃公司或甲○○帳戶，自難僅以款項曾轉帳存入蓮光
    基金會帳戶內即認為上訴人已有交付借款之事實，而上訴人
    就款項於轉輾再存入甲○○經營之新櫃公司或甲○○帳戶內
    之款項，是否用於蓮光基金會或交付被上訴人之事實，均未
    能舉證證明以實其說，所述已難認為真實。
  3.再者，甲○○到庭證稱：「我自己設立的新櫃科技有限公司
    一直都是蓮光基金會的公關管理顧問，在蓮光基金會第二屆
    時基金會委託我個人擔任基金會董事兼執行長，同時委託我
    的公關公司全權經營蓮光基金會並設立總處，相關的所有經
    費都是由我公關公司先行墊付，再向基金會請款，被證二的
    委託經營契約書訂定後，就由我的公司代墊。」「因為新櫃
    公司代基金會墊款200 多萬，我要求他要還款，另外被上訴
    人個人也向我個人借了50萬元，我要求他要還款，所以才設
    定。」（原審卷第164 、165 頁），是依甲○○所述，被上
    訴人係因甲○○經營之新櫃公司已代墊多筆款項，因甲○○
    要求而就已發生之債務提供爭房地設定抵押權予上訴人，亦
    顯與上訴人上開提出於設定抵押權後始將借款匯入蓮光基金
    會帳戶內之陳述互有矛盾，足認上訴人與甲○○2 人所述均
    非真實。
  4.綜上，被上訴人主張其或蓮光基金會均未向上訴人借款之詞
    ，應可認為真實。從而，被上訴人請求確認抵押債權720 萬
    元不存在，自屬有據。至上訴人辯稱：蓮光基金會設立許可
    被廢止，法人自始不存在，債務要由戊○○負責云云，核與
    本件抵押債權無關。上訴人聲請詢問證人李岳庭關於開銷總
    表及開銷明細表為其製作，及詢問證人潘峙良關於承攬蓮光
    基金會網站和家暴中心籌建設計案，收受工程款云云，本院
    認縱予通知，亦不能證明被上訴人有向上訴人借款之事實，
    故不予通知，併此敘明。
六、上訴人是否應塗銷系爭房地之抵押權登記？
  (一)按最高限額抵押契約定有存續期間者，其期間雖未屆滿，然
    若其擔保之債權所由生之契約已合法終止或因其他事由而消
    滅，且無既存之債權，而將來亦確定不再發生債權，其原擔
    保之存續期間內所可發生之債權，已確定不存在，依抵押權
    之從屬性，應許抵押人請求抵押權人塗銷抵押權設定登記（
    最高法院83年台上字第1055號判例參照）。
  (二)系爭抵押債權不存在既如前述，而抵押權係從屬性，不可單
    獨存在，況抵押權存續期間亦已屆滿，且本件兩造間已有訴
    訟之糾葛，將來不可能再有債權債務之發生。被上訴人請求
    上訴人塗銷本件抵押權設定登記即有理由。
七、綜上所述，兩造間系爭抵押債權並未發生，且已確定不會發
    生，基於抵押權從屬性原則，被上訴人請求確認兩造間抵押
    債權不存在並塗銷抵押權登記，為有理由，應予准許。原審
    為被上訴人勝訴之判決，並無不合。上訴意旨指摘原判決不
    當，求予廢棄改判，為無理由，應予駁回。
八、據上論結，本件上訴為無理由，依民事訴訟法第449 條第1
    項、第78條，判決如主文。
中    華    民    國    97    年    7    月     9     日
                            民事第五庭
                                審判長法官  蔡明宛
                                法      官  魏式璧
                                法      官  曾錦昌
以上正本證明與原本無異。
如對本判決上訴，須於判決送達後20日內向本院提出上訴狀，其
未表明上訴理由者，應於上訴後20日內向本院提出上訴理由書（
均須按他造當事人之人數附繕本）。上訴時應提出委任律師或具
有律師資格之人之委任狀，並依附註條文規定辦理。
中    華    民    國    97    年    7     月    9     日
                                書  記  官  梁美姿
附註：
民事訴訟法第466 條之1 ：
對於第二審判決上訴，上訴人應委任律師為訴訟代理人，但上訴
人或其法定代理人具有律師資格者，不在此限。
上訴人之配偶、三親等內之血親、二親等內之姻親，或上訴人為
法人、中央或地方機關時，其所屬專任人員具有律師資格並經法
院認適當者，亦得為第三審訴訟代理人。
第1 項但書及第2 項情形，應於提起上訴或委任時釋明之。


司法院資訊處製作；財團法人民間司法改革基金會備份。
